最高法院刑事判決　　　　　　　　　　　　　　　九十三年度台上字第六九八二號
　　上　訴　人　甲○○
　　選任辯護人　戴國石律師
　　　　　　　　徐豐明律師
右上訴人因貪污案件，不服台灣高等法院高雄分院中華民國九十三年三月三十一日第
二審判決（九十二年度上訴字第一五八五號，起訴案號：台灣高雄地方法院檢察署九
十一年度偵字第一０一四、一七二六號），提起上訴，本院判決如左：
    主  文
原判決撤銷，發回台灣高等法院高雄分院。
    理  由
本件原判決認定上訴人甲○○係行政院勞工委員會南區勞動檢查所（下稱南檢所）檢
查員，負責危險性設備及機械之檢查，為依據法令從事公務之人員。民國八十六年底
，上訴人承辦移送式起動機及升降機等機械設備檢查業務，明知應依相關作業規定審
核申請檢查之廠商所檢附之資料是否齊全，升降機現場測試是否符合安全規定，若均
符合規定，即應核發合格證書，竟於承辦中國菱電股份有限公司（下稱中國菱電公司
）承攬國登營造股份有限公司（下稱國登公司）承造國軍八一四醫院（即岡山醫院）
建造工程之電梯裝設工程合格證審查時，一再藉故刁難，拖延一年多仍未核發合格證
書，中國菱電公司為求取得合格證書以履行對國登公司之契約義務，以便收取工程尾
款新台幣（下同）三十六萬元，乃透過高雄市工業會總幹事李威穎之介紹而認識與上
訴人熟識之電梯代檢業者耀一有限公司負責人黃耀宗，並委由黃耀宗與上訴人接觸以
協助該公司取得合格證書，經黃耀宗允諾協助後，即到南檢所找上訴人洽商，上訴人
遂向黃耀宗表示需二萬元活動費始能取得合格證書，黃耀宗將上訴人之意轉告中國菱
電公司高雄分公司管理課課長王勝益及總務蔡曜松，並經中國菱電公司同意後，黃耀
宗即邀約上訴人及王勝益、蔡曜松等人於八十八年八月十日中午前往南檢所附近之高
雄市○○○路三十三號「寒軒餐廳」用餐。上訴人明知中國菱電公司招待飲宴，與其
承辦上開業務有關，竟對於職務上行為於八十八年八月十日中午依約前往「寒軒餐廳
」接受邀宴，另王勝益駕車載同蔡曜松及中國菱電公司組長梁俊雄先行抵達南檢所後
巷子內，與黃耀宗會合，並由蔡曜松於步行前往「寒軒餐廳」途中，將裝有二萬元及
五千元現款之信封袋各一只交予黃耀宗，並向黃耀宗表示該二萬元係上訴人要求之活
動費，另五千元則係酬謝黃耀宗之費用，黃耀宗收下該二只信封袋後，即在「寒軒餐
廳」二樓包廂內，由黃耀宗與上訴人、吳祥輝（甲○○不知情之同事）、李威穎、王
勝益、蔡曜松、梁俊雄七人共用午餐（該次用餐費用共計七千五百零二元），上訴人
計得不正利益一千零七十元七角。俟用餐完畢，自寒軒餐廳二樓步行下樓離開之際，
黃耀宗即將裝有二萬元賄款之信封袋交予上訴人，上訴人竟接續對於職務上之行為，
收受賄賂二萬元。翌日即八十八年八月十一日，中國菱電公司即通知國軍八一四醫院
行文南檢所申請複驗，上訴人因已接受邀宴及收受二萬元賄款，即行文通知國軍八一
四醫院於同年八月二十一日複檢，並核准通過檢驗，國軍八一四醫院因而順利取得檢
查合格證書等情。因而撤銷第一審科刑判決，改判仍論處上訴人依據法令從事公務之
人員，對於職務上之行為，收受賄賂罪刑，固非無見。
惟查(一)、有罪之判決書，應記載認定犯罪事實所憑之證據及其認定之理由，刑事訴訟
法第三百十條第一款定有明文。原判決事實認定上訴人藉故刁難，拖延一年多而不核
發中國菱電公司上開電梯合格證之申請案，中國菱電公司透過中間人黃耀宗找上訴人
洽商後，上訴人即接受中國菱電公司招待宴請，並透過黃耀宗向中國菱電公司索取賄
款二萬元等情，事實果如此，原判決自應就上訴人如何於一年多之間藉故刁難，以達
成收取賄款及不正利益之犯罪原因事實，詳予敘明，並載明其所憑之證據，始為合法
。乃原判決僅於犯罪事實欄記載「一再藉故刁難」「拖延一年多」，及於理由內敘明
「被告甲○○右揭以繁瑣細節藉故刁難……」︵見原判決第二、五頁︶，惟對於「右
揭以繁瑣細節」究為如何？並無所憑，已有理由不備之違法。又原判決理由記載「…
…八十六年七月十四日申請電梯竣工檢查後，於八十八年八月二十五日始取得檢查合
格證書，其間南檢所共三次發函要求補件覆核……」等情，上訴人所屬南檢所既三次
發函要求補件覆核，則該三次補件覆核之要求，是否合乎規定？中國菱電公司是否有
依請求辦理？攸關上訴人是否藉故刁難，原審未予調查，亦有職權調查未盡之違法。
(二)、原判決雖引用證人王勝益、蔡曜松及黃耀宗所證，資為認定上訴人收取黃耀宗轉
交之二萬元賄款之證據。然據證人王勝益於第一審供稱「︵問你於偵查中坦承證人黃
耀宗有表示被告要求二萬元賄款，才能檢查電梯通過，是否屬實？︶實在，我是聽證
人蔡曜松說的」；「二萬元我是沒有經手，但事後有聽證人蔡曜松提過他有拿二萬元
給證人黃耀宗」︵見第一審卷第三十三、九十九頁︶，王勝益所指述似皆聽聞蔡曜松
而來，其並無親見或親聞，能否採為不利於上訴人之證據？而證人蔡曜松於九十年十
二月二十五日接受法務部調查局南部地區機動工作組人員調查時固供稱「︵前述交付
檢查員甲○○二萬元賄款是由何人向貴公司申請給付？以何名目核銷？︶是由本公司
負責取得電梯合格證之工程課試車組組長梁俊雄向公司以交際費名義申請給付」；並
於第一審證稱「……我當時是中國菱電公司高雄管理課專員，辦理總務業務，錢是用
信封裝好，不知是多少，是公司會計尤雯惠直接將信封交給我……信封是梁俊雄直接
交給我，他沒說是什麼東西，梁俊雄交給我二包，黃先生可以判斷那一包是誰給的，
因為都是黃先生在幫忙的」。惟證人梁俊雄於原審否認有領取上開款項並交與蔡曜松
情事︵見原審卷第一一三頁︶。而證人尤雯惠於原審亦證稱梁俊雄或蔡曜松於八十八
年八月間沒有向伊領取二萬元或二萬五千元交際費等情︵見同上卷第一一八頁︶。證
人蔡曜松所證已與證人梁俊雄、尤雯惠供證不符。且扣案之中國菱電公司傳票及八十
八年八月一日至同月二十日止之日記帳中，並無二萬元或二萬五千元交際費之明細科
目可查，亦無梁俊雄申請給付該筆費用之申請書可查︵見外放傳票及日記帳︶。原判
決雖以中國菱電公司屬私人公司，其交際費報銷程序自有異於公務機關須檢據實銷之
方式，其高雄分公司經理衡情亦不可能將贈送官員之賄款以賄款名義明確記載於傳票
及日記帳上；至證人尤雯惠僅係公司之會計人員，該公司如何行賄上訴人，衡情其不
可能知情。然證人蔡曜松明白指出上開二萬元或二萬五千元之支出係以交際費名義報
銷，而依卷附中國菱電公司之會計帳觀之，甚多以「交際費」名義支付，可見在中國
菱電公司之費用支出，交際費並非不可報帳，本件何以未予列帳？證人蔡曜松所證是
否真實？尚待查明。而證人黃耀宗於九十年十一月六日調查時陳稱未交付上訴人二萬
元；嗣於同年十二月二十八日調查時又改稱有交付二萬元予上訴人︵見聲搜字第五七
號卷第四十五至四十七頁、查字第六二號卷第七十五、七十六頁︶，前後供證不一。
且其於偵查中對於如何交付賄款予上訴人，供稱將款項交付上訴人；於第一審又稱將
款項塞入上訴人褲子口袋︵見查字第六十二號卷第七十九頁背面，第一審卷第三十一
頁︶，亦不一致，其所證是否真實可採，殊非無疑。(三)、原判決雖認上訴人接受中國
菱電公司邀宴與其職務上之行為，有對價關係。然據證人即當天一起用餐之吳祥輝於
第一審證稱：當天是黃耀宗到辦公室來邀我們去吃午餐，原本是要在「寒軒餐廳」樓
下去吃飲茶，後來黃耀宗說有朋友在樓上，所以就順便到樓上，事先並沒有說明樓上
吃飯的朋友是誰，原先上訴人要付帳，惟遭他人搶先付款︵見第一審卷第九十五頁︶
。另一一起用餐之證人王勝益證稱：蔡耀松跟我說，要請工業總會總幹事吃飯，印象
中上訴人當時和我們公司的人搶著在櫃台付帳︵見同上卷第三十五、一０二頁︶。事
實果如證人吳祥輝、王勝益所證，上訴人苟與中國菱電公司有職務對價上之認知而接
受邀宴，何以上訴人會搶著付帳？原審對於上揭有利於上訴人之證據，未說明何以不
採之理由，亦有理由不備之違法。上訴意旨執以指摘，尚非全無理由，應認原判決有
撤銷發回更審之原因。
據上論結，應依刑事訴訟法第三百九十七條、第四百零一條，判決如主文。
中　　　華　　　民　　　國　  九十三　 年　 　十二　 　月   　三十一  　日
　　　　　　            　　　最高法院刑事第二庭
　　　　　　　　　                審判長法官  陳　錫　奎
                  　　　　　　　　　    法官  洪　清　江
　　　　　　　　　                      法官  李　伯　道
                  　　　　　　　　　    法官  花　滿　堂
　　　　　　　　　                      法官  陳　世　雄
　　　右正本證明與原本無異
        　　　　　　　　　　                  書  記  官
中　　　華　　　民　　　國　 九十四 　年　　　一　　　 月　　　十　　　日
                                                                       Ｖ
